【裁判字號】    98,重訴,106
【裁判日期】    980430
【裁判案由】    清償債務
【裁判全文】
臺灣臺北地方法院民事判決             98年度重訴字第106號
原      告  遠雄人壽保險事業股份有限公司即原中興人壽保險
            股份有限公司
法定代理人  戊○○
訴訟代理人  乙○○
被      告  甲○○
                        2號
            丁○○
                        號
            丙○○
上列當事人間請求清償債務事件，本院於民國98年4 月22日言詞
辯論終結，判決如下：
    主      文
被告應連帶給付原告新臺幣肆佰壹拾參萬壹仟壹佰元，及其中新
臺幣貳佰參拾壹萬柒仟參佰柒拾陸元部分，自民國九十五年十一
月十五日起至清償日止，按週年利率百分之八點七五計算之利息
，暨自民國九十五年十一月十五日起至清償日止，其逾期在六個
月以內者，按上開利率百分之十，逾期超過六個月者，按上開利
率百分之二十計付之違約金。
原告其餘之訴駁回。
訴訟費用由被告連帶負擔百分之四十三，餘由原告負擔。
本判決原告勝訴部分，於原告以新臺幣壹佰肆拾萬元供擔保後，
得假執行。但被告於假執行程序實施前，以新臺幣肆佰壹拾參萬
壹仟壹佰元為原告預供擔保，得免為假執行。
原告其餘假執行之聲請駁回。
    事實及理由
甲、程序方面：
一、本件被告丁○○經合法通知，未於言詞辯論期日到場，核無
    民事訴訟法第386 條所列各款情形，爰依原告之聲請，由其
    一造辯論而為判決。
二、按訴狀送達後，原告不得將原訴變更或追加他訴，但擴張或
    減縮應受判決事項之聲明者，不在此限，民事訴訟法第 255
    條第1項第3 款定有明文。經查，本件原告於民國97年9月18
    日起訴時請求被告連帶給付新臺幣（下同）9,629,343 元，
    及其中2,317,376 元部分，自95年11月15日起至清償日止，
    按年息8.75% 計算之利息，暨自95年11月15日起至清償日止
    ，其逾期在6個月以內者，按上開利率10%，逾期超過6 個月
    者，按上開利率20% 計付之違約金。嗣原告於97年12月17日
    將請求本金之數額減縮為9,616,046 元（見本院卷第40頁）
    。揆諸上揭規定，應予准許，合先敘明。
乙、實體方面：
一、原告起訴主張：訴外人王志明於87年1月9日邀同被告甲○○
    、丁○○及丙○○為連帶保證人，向原告借款930 萬元，借
    款期間自87 年1月20日起至107年1月20日止，按原告基本放
    款利率加碼年率1.25% 機動計息，應按月攤還本息，如未依
    約清償，逾期在6個月以內，按上開利息10%，逾期超過6 個
    月部分，則按上開利息20% 加計違約金，並喪失期限利益，
    債務視同全部到期。詎王志明自88 年1月20日起即未依約攤
    還本息，依擔保放款借據第3 條約定，喪失期限利益，債務
    視同全部到期，聲請臺灣花蓮地方法院以94年度執字第2373
    號拍賣王志明之抵押物，經分配受償部分款項後，尚不足本
    金9,616,046 元、利息及違約金，經屢向被告催討，未獲置
    理，爰依連帶保證之法律關係提起本件訴訟等情。並聲明：
    (一)被告應連帶給付9,616,046元，及其中2,317,376元部分，
    自95年11月15日起至清償日止，按年息8.75 %計算之利息，
    暨自95 年11月15日起至清償日止，其逾期在6個月以內者，
    按上開利率10%，逾期超過6 個月者，按上開利率20%計付之
    違約金。(二)願供擔保聲請宣告假執行。
二、被告甲○○則以：伊並不認識主債務人王志明，也不會替其
    作保，更未曾在擔保放款借據上簽名或蓋章。縱退步言，倘
    認原告提出之擔保放款借據及其他約定事項為真正，但原告
    既已聲請法院拍賣王志明財產，並僅以本金部分參與分配，
    可見原告已免除對王志明利息及違約金之請求，故本件原告
    再以原借貸金額並加計利息及違約金，提起訴訟請求，為無
    理由等語，資為抗辯。並聲明：(一)原告之訴及假執行之聲請
    均駁回。(二)如受不利判決，願供擔保聲請宣告免為假執行。
三、被告丙○○則以：伊係因原告授意始擔任王志明之連帶保證
    人，故雙方基於通謀虛偽意思表示所為之保證契約，應屬無
    效。再退步而言，主債務人如發生債務不履行情事，保證人
    始有代為履行之責，故原告在未為合法催告保證人之前，伊
    不負遲延責任，是原告請求利息及違約金部分，為無理由。
    況主債務人王志明於88年間已發生違約情事，原告竟遲至94
    年間始為強制執行，牟取這段期間所衍生之利息及違約金，
    更因原告始終未向伊追討債務，致伊合理信賴原告不會對伊
    為追償行為，詎原告事隔多年後突對伊提起本件訴訟，請求
    伊負擔鉅額利息及違約金，有違誠信並有權利濫用之嫌等語
    ，資為抗辯。並聲明：(一)原告之訴及假執行之聲請均駁回。
    (二)如受不利判決，願供擔保聲請宣告免為假執行。
四、被告丁○○未於言詞辯論期日到場，亦未提出書狀作何聲明
    或陳述。
五、兩造不爭執及爭執之事項：
  (一)不爭執事項：
    (1)王志明於87年1月9日向原告借款9,300,000 元，借款期間
      自87年1月20日起至107年1月20日止。
    (2)被告丙○○在擔保放款借據上連帶保證人欄之簽名為真正
      。
  (二)爭執事項：
    (1)被告甲○○否認在擔保放款借據上簽名及蓋章，是否有理
      由？
    (2)被告丙○○抗辯連帶保證契約屬通謀虛偽意思表示而無效
      ，是否有理由？
    (3)原告本於連帶保證之法律關係，請求被告連帶給付之本金
      、利息及違約金，是否適當？
六、本院之判斷：
  (一)原告主張王志明於87年1月9日向原告借款9,300,000 元，邀
    同被告甲○○、、丁○○、丙○○為連帶保證人，並約定借
    款期間自87年1月20日起至107 年1月20日止，基本放款利率
    加碼年率1.25% 機動計息，應按月攤還本息，如未依約清償
    ，逾期在6個月以內，按上開利息10% ，逾期超過6個月部分
    ，則按上開利息20% 加計違約金，並喪失期限利益，債務視
    同全部到期。嗣王志明自88年1 月20日起即未依約攤還本息
    ，依擔保放款借據第3 條約定喪失期限利益，債務視同全部
    到期，聲請臺灣花蓮地方法院以94年度執字第2373號拍賣王
    志明之抵押物，經分配受償部分款項後，尚不足本金2,317,
    376 元、利息及違約金等事實，業據其提出與所述相符之擔
    保放款借據、臺灣花蓮地方法院民事執行處強制執行金額計
    算書分配表、其他約定事項、債權額計算書、擔保放款利率
    表、臺灣花蓮地方法院債權憑證、財產歸屬資料清單為證，
    堪信為真。。而被告甲○○雖否認有於擔保放款借據上簽名
    擔任保證人之事實，經本院比對擔保放款借據上被告甲○○
    之簽名以及其當庭書寫之字跡，固然其字體外型並非完全相
    同，惟人類書寫習慣因時間不同而有變異，尤其年紀越長者
    其差異性越高，自不得僅以字體外型並非完全相同，即推論
    非同一人所書寫之字跡，而系爭擔保放款借據係於87年1 月
    9 日所簽署，距今已逾10年以上，且被告甲○○現已81歲高
    齡，參酌上開說明，自難遽認被告甲○○並未於擔保放款借
    據上簽名擔任連帶保證人，而其聲請鑑定筆跡，即無必要，
    應予駁回。且查，被告甲○○於本院審理時雖曾辯稱不認識
    王志明，然事後又變異前詞稱其前配偶認識王志明，王志明
    告訴其希望跟銀行借款來還原先的貸款，這樣利息比較低，
    而其確實有填載與擔保放款借據相同之表單，只是當時去的
    地方叫做中興公司而不是銀行等語。參以原告更名前之名稱
    即為中興人壽保險股份有限公司，此有經濟部公司執照附卷
    可稽，足徵原告應確有至原告位於花蓮之辦事處簽署擔保放
    款借據。再查，被告丙○○業已供稱其於87年間擔任公司外
    勤總監，王志明係伊招攬而來，記憶中被告甲○○與丁○○
    均有至花蓮縣花蓮市○○路上之營業處辦理對保，且公司辦
    理放款程序不會隨便，確實有在放款時看見被告甲○○至公
    司等語（參本院卷第35頁反面、第55頁以下）。核其所述亦
    與被告甲○○陳述之內容大致相符，是由此可證被告甲○○
    確有擔任王志明借款連帶保證人之事實。被告甲○○所為辯
    解，核屬無據，難以採信。
  (二)第查，被告丙○○業已自陳：「公司承辦人員有依對保流程
    進行對保，後來公司不願貸放這麼多錢，王志明到公司來找
    我理論，後來公司要我擔任連帶保證人，才願借足額款項給
    王志明，所以該張借據上面我的部分是黏貼加蓋騎縫章」、
    「當初我任職原告公司擔任該地區的高階主管，這個案子是
    公司審核都對保了，但公司說不能撥款，要追加我擔任連帶
    保證人才能撥款，我認為公司只是形式上的擔保，以前沒有
    根本沒有做這樣的業務，我認為只是職務上的責任」等語（
    參本院卷第35頁反面、55頁反面）。是被告丙○○既已知悉
    其於擔保放款借據上簽名之意義在於擔任連帶保證人，且親
    自簽名，縱使其內心認定僅為形式上之擔保，然此心中保留
    之真意既未呈現於外，且被告丙○○亦未能證明原告知悉此
    情而與其為通謀之虛偽意思表示，自難以此懈免其擔任系爭
    借款連帶保證人之責，其辯稱保證為無效云云，實屬無據。
    至於被告丙○○另辯稱原告未對伊合法催告，不負遲延責任
    ，而不得請求利息及違約金云云，惟連帶保證人仍不失為保
    證之一種，從屬於主債務，而依民法第740 規定，保證債務
    ，除契約另有訂定外，包含主債務之利息、違約金、損害賠
    償及其他從屬於主債務之負擔，是主債務人應負遲延責任者
    ，連帶保證人縱未經催告亦應負責之。查系爭擔保放款借據
    第3 條約定：「……如有一期未按時償付本息時即喪失分期
    攤還之權利，全部借款視為到期……」、第4 條約定：「如
    有遲延履行時，除按原訂利率支付遲延期間之利息外，凡本
    金或利息逾期，自逾期之日起一八○天以內者另按前條利率
    百分之十，逾期一八一天以上者另按前條利率百分之二十加
    付違約金。」本件借款人王志明既未依約償付本息，而應依
    上開規定全部債務視同到期，並應給付利息、違約金，則被
    告丙○○身為連帶保證人，亦應與其負同一責任。其所為辯
    解，核屬無據，難以採信。此外，被告丙○○辯稱王志明88
    年間已發生違約情事，原告遲至94年始對王志明強制執行，
    意圖獲取利息及違約金，有違誠信原則及權利濫用云云，惟
    原告之消費借貸返還請求權之時效期間既為15年，於此期間
    內所為請求權之行使，難認有何違反誠信原則及權利濫用之
    情事，且王志明雖於88年起即已未依約清償債務，然原告未
    請求清償債務之可能性眾多，被告既未予證明，自難逕以認
    原告違反誠信原則或濫用其權利。惟按利息、紅利、租金、
    贍養費、退職金及其他一年或不及一年之定期給付債權，其
    各期給付請求權，因五年間不行使而消滅。民法第126 條定
    有明文。又時效完成後，債務人得拒絕給付。同法第144 條
    第1項亦定有明文。查本件原告係請求自88年1月20日至95年
    11月14日之利息，此有債權額計算書在卷可查（參本院卷第
    43頁），然至原告於97年9 月18日向本院提起本件訴訟時，
    其所請求之利息自88年1月20日起至92年9月17日止之部分，
    均已逾消滅時效，被告自可依法拒絕給付，且此抗辯有利於
    全體連帶債務人，又非基於連帶債務人個人之事由，其效力
    自應及於全體連帶債務人。惟除上開逾消滅時效之利息請求
    權外，原告所主張自92年9 月18日起至95年11月15日止，以
    週年利率8.75%、本金2,317,376 元計算，總計3年58天之利
    息640,532元【（2,317,3768.75%3）＋（2,317,376 
    8.75%36558）＝640,532 ，小數點以下四捨五入），仍
    屬時效期間內所為之請求，被告依法不得拒絕給付。是原告
    所得主張之利息，於640,532 元之範圍內，核屬有據，逾此
    之請求，則無理由。至於原告請求之違約金38,606元及1,13
    4,586 元，時效期間為15年，至原告起訴時其時效期間均尚
    未完成，被告自不得拒絕給付，附此敘明。
  (三)按借用人應於約定期限內，返還與借用物種類、品質、數量
    相同之物，民法第478 條前段定有明文。次按稱保證者，謂
    當事人約定，一方於他方之債務人不履行債務時，由其代負
    履行責任之契約；又保證債務，除契約另有訂定外，包含主
    債務之利息、違約金、損害賠償及其他從屬於主債務之負擔
    ，同法第739條、第740條亦分別有明定。另按連帶債務之債
    權人，得對債務人中之一人，或數人，或全體，同時或先後
    請求全部或一部之給付，亦為民法第273條第1項所規定。本
    件被告為王志明借款之連帶保證人，而王志明既未依約清償
    ，經強制執行後仍有本金2,317,376元、利息640,532元、違
    約金38,606元、1,134,586元，總計4,131,100元（2,317,37
    6＋640,532＋38,606＋1,134,586＝4,131,100），及其中2,
    317,376 元部分自95年11月15日起至清償日止，按週年利率
    8.75% 計算之利息，暨自95年11月15日起至清償日止，其逾
    期在6個月以內者，按上開利率10% ，逾期超過6個月者，按
    上開利率20% 計付之違約金未為給付，則原告依消費借貸及
    連帶保證之法律關係，請求被告如數給付，即有理由，應予
    准許。逾此部分之請求，則無理由，應予駁回。
七、兩造分別陳明願供擔保請准宣告假執行或免為假執行，關於
    原告勝訴部分，核無不合，爰分別酌定相當之擔保金額，予
    以准許。至原告敗訴部分，假執行之聲請失所附麗，應予駁
    回。
八、訴訟費用負擔之依據：民事訴訟法第79條、第85條第2項。
中    華    民    國    98    年    4     月    30    日
                  民事第四庭    法  官  余明賢
以上正本係照原本作成
如對本判決上訴，須於判決送達後20日內向本院提出上訴狀
中    華    民    國    98    年    4     月    30    日
                                書記官  楊勝欽


司法院資訊處製作；財團法人民間司法改革基金會備份。
